【裁判字號】    97,建,50
【裁判日期】    970813
【裁判案由】    給付工程款
【裁判全文】
臺灣臺北地方法院民事判決                97年度建字第50號
    原      告  亞麥開發股份有限公司
    法定代理人  丁○○
    訴訟代理人  乙○○
    被      告  森業營造股份有限公司
    法定代理人  丙○○
    訴訟代理人  許獻進律師
上列當事人間給付工程款事件，經本院於中華民國97年7月23日
言詞辯論終結，判決如下：
    主  文
原告之訴及假執行之聲請均駁回。
訴訟費用由原告負擔。
    事實及理由
甲、程序方面：
一、本件依兩造簽訂之工程合約書（下稱系爭合約書）第21條後
    段約定，雙方合意以臺灣臺北地方法院為第一審管轄法院，
    故本院自有管轄權。
二、按訴狀送達後，原告不得將原訴變更或追加他訴，但擴張或
    減縮應受判決事項之聲明者，不在此限，民事訴訟法第255
    條第1項第3款定有明文。經查，本件原告於民國96年12月14
    日起訴時請求被告給付新台幣（下同）2,183,445 元及法定
    遲延利息，嗣於97年3月18日將請求金額減縮為2,120,087元
    及遲延利息（見本院卷第59頁），揆諸前開規定，應予准許
    ，合先敘明。
乙、實體方面：
一、原告起訴主張：被告將其承攬內政部土地重劃工程局（下稱
    重劃局）之「台中市西屯區第12期福興市地重劃工程第二標
    」工程中之「人行道鋪面磚工程」（下稱系爭工程）轉包予
    伊，雙方於96 年3月20日簽訂系爭合約書，伊於96年11月間
    完工，依系爭合約書第6條約定，被告扣除5% 工程款保留款
    後，應給付伊工程估驗款，惟屢向被告催討，被告卻以襯砂
    不合格為由拒付，爰依系爭合約書之法律關係請求工程款及
    法定遲延利息等情。並聲明：(一)被告應給付原告2,120,087
    元及自起訴狀繕本送達翌日起至清償日止，按年息5%計算之
    利息。(二)願供擔保聲請宣告假執行。
二、被告則以：本件依系爭工程之「人行道鋪面磚補充說明」第
    1 點：「工程施工應詳閱施工圖說，除另有標示外應按圖施
    工。」，而依施工圖面記載人行道鋪面磚下應填淨砂之FM（
    即細度模數）為2.2至2.6，惟伊於96年12月13日通知原告配
    合重劃局至工地進行取樣送驗，原告未予配合，經重劃局將
    取樣之樣品委託逢甲大學土木系工程實驗室（下稱逢甲大學
    土木實驗室）檢驗結果為不合格，重劃局來函要求伊改善，
    伊先後於96年12月21日及同年月28日函轉原告進行改善，惟
    原告置之不理，伊再以97 年1月10日存證信函通知改善未果
    ，是本件原告施作系爭工程及材料與合約約定品質不符，且
    未經重劃局驗收合格，原告請求伊計價，自為無理由等語，
    資為抗辯。並聲明：(一)原告之訴及假執行之聲請均駁回。(二)
    如受不利判決，願供擔保聲請宣告免為假執行。
三、兩造不爭執事項：
(一)、被告將承攬重劃局發包之台中市西屯區第12期福星市地重劃
    工程第二標之「人行道舖面磚工程」分包予口原告，雙方於
    96 年3月20日簽訂工程合約書，此有系爭合約及人行道舖面
    磚工程施工圖面在卷可參（見本院卷第11頁至第40頁）。
(二)、重劃局於96年10月16日就原告運至現場之淨砂取樣，送至逢
    甲大學土木實驗室檢驗不合格，雖被告嗣後補送淨砂樣品經
    送逢甲大學土木實驗室檢驗合格，但最終經重劃局在施工現
    場採樣，送請逢甲大學土木實驗室檢驗結果為不合格等情。
    此有逢甲大學土木實驗室96年10月19日、96年10月29日及96
    年12月18日工材試驗報告三份在卷可參（分見本院卷第98頁
    至第101頁，第107頁至第110頁，第42頁至第47頁）。
(三)、重劃局以96年11月20日地工三字第0960301183號函要求被告
    改善系爭工程淨砂不合格部分，被告則先後以96年12月21日
    （96）福星字第961221-001號函及96年12月28日（96）福星
    字第961228-001號函通知原告改善未果，再以97 年1月10日
    台北光華郵局第18號存證信函限期原告改善等情，此有上開
    函文及存證信函及回執在卷可參（見本院卷第49頁至第57頁
    ）。
四、查原告依系爭合約書之法律關係請求被告給付估驗款及法定
    遲延利息，為被告所否認，並以上開情詞置辯。是本件兩造
    爭點厥為：(一)原告施作工材是否符合系爭合約書約定之品質
    ？(二)被告以系爭工程未經重劃局驗收而拒付工程款，是否有
    理由？茲分項析述如后：
(一)、本件依系爭合約之附件「人行道舖面磚補充說明」第1點約
    定：工程施工應詳閱施工圖說，除另有標示外應按圖施工」
    （見本院卷第26頁），而依系爭工程施工圖面載明人行道舖
    面磚下方須填淨砂FM（細度模數）2.2至2.6等情（見本院卷
    第40頁），可見原告必須依施工圖說在舖面磚下方填設細度
    模數2.2至2.6之淨砂。經查：
  1.本件經業主即重劃局初於96年10月16日就原告運至現場之淨
    砂取樣，送至逢甲大學土木實驗室檢驗細度模數為不合格，
    雖被告再補送合格淨砂樣品交由重劃局二度送驗通過，惟重
    劃局在施工現場進行第三次採樣，送請相同實驗室檢驗淨砂
    細度模數為不合格等情，此有逢甲大學土木實驗室96年10月
    19日、96年10月29日及96年12月18日工材試驗報告在卷可參
    （分見本院卷第98頁至第101頁，第107頁至第110頁，第42
    頁至第47頁）。雖原告否認上開採樣送驗之過程，惟依證人
    即重劃局中區第一開發隊技士甲○○於本院審時證陳：伊參
    與前後三次之淨砂採樣作業，第一次於96年10月中旬與被告
    工地主任戊○○到工地採樣，但當時還未舖設，伊將樣品送
    驗結果為不合格，伊請被告將不合格砂運走。第二次於96年
    10月26日左右，伊再與戊○○到工地，原告派人載運一小車
    的樣品砂，伊請原告人員採樣後送驗結果合格，伊就同意被
    告進料施作，後來監工懷疑現場施作的砂與送樣的砂不一樣
    ，所以伊才到現場進行第三次採樣送驗，結果為不合格，但
    當時已施作一部分，伊阻止被告繼續施作等語（見本院卷第
    124 頁），可見原告空言否認重劃局上開採樣過程，自無可
    採。是被告主張原告未依施工圖說約定，在人行道舖面磚下
    方填設細度模數2.2至2.6之淨砂等情，經核與重劃局採樣送
    驗之檢驗結果相符，自堪採信。
  2.原告另辯稱：施工現場實際高低差達10餘公分，被告工地主
    任劉政文挖現場的土來填平，再交由伊施作，導致淨砂檢驗
    不合格云云，並提出現場相片為證（見本院卷第86頁至第89
    頁），惟為被告所否認，雖原告再提出訴訟代理人乙○○與
    被告劉紀文工地主任於97 年4月12日之電話錄音譯文為憑（
    見本院卷第114頁至第117頁），惟觀諸該二人之部分對話譯
    文：
    「邱：他（森業）到現在連一塊錢都不給我，像我都做好了
          他才拿去做試驗，那個用砂摻土怎麼可能會合格？」
    「劉：對呀，當然呀…他現在又掀掉拿去檢驗嗎？」
    「邱：我們都做完才試的嗎。」
    「劉：之前就做了啦，不是還有請你載二台來，那時就試了
          。」
    「邱：他做完時就把土摻到我們載去的清砂中再去做試，那
          時當然就會有問題了呀。」
    「劉：對呀。」
    「邱：那之後又拿一份報告說試驗不合格要全部挖起來，那
          又是什麼情形？」
    「劉：我不知他在搞什麼鬼，後來離職了，我對後面的事就
          不清楚了。這個不合格的事是森業的問題與你們又沒
          有關係。」
    縱使被告工地主任劉紀文曾在現場填土，惟原告仍須在被告
    所填土方上層舖設符合施工圖說細度模數之淨砂。再者，原
    告指摘被告在其所舖設細砂摻土送驗，致檢驗結果不合格云
    云，非但未能舉證以實其說，更與證人即重劃局技士甲○○
    證述上開採樣送驗過程不符，自無可採。
  3.基上，原告施作人行道舖面磚下方舖設淨砂之細度模數，經
    業主取樣送驗為不合格，則原告施作所使用之工材不符合系
    爭合約書約定之品質。
(二)、再依兩造簽立之系爭合約書第6條第7款約定：「本工程在業
    主未正式驗收合格之前，任何估驗付款均不得視為已估驗工
    程之驗收及接受。」、同條第9 款：「乙方（即原告）有下
    列情形之一者，將甲方（即被告）或其工地負責人以書面七
    日前通知乙方。若未改善者，甲方停止估驗計價，乙方不得
    異議：…(2)工程施工所需之材料、機具、設備、人員等因故
    遲延進場者；或使用於本工程之材料、機具、設備、工法等
    不合合約規定」。查本件業主重劃局發現原告所舖設淨砂之
    細度模數不合格，遂於96年11月20日通知被告改善，被告先
    後以96 年12月21日、同年月28日函及97年1月10日存證信函
    通知原告改善，惟原告未予以改善等情，此有上開函文在卷
    可參。是本件原告施作之人行道舖面磚工程使用之細砂不符
    約定品質，且未經業主重劃局驗收合格，被告依約自得停止
    估驗計價，拒絕給付估驗款項。至原告另主張雙方於97 年1
    月19 日開會以115萬元和解云云，惟證人即被告工地主任戊
    ○○於本院審理時則證陳：當天開會不是和解，而是請原告
    將不合格的砂運走並施作完成，被告就付款等語（見本院卷
    第123 頁反面），雖原告再提出訴訟代理人乙○○與被告前
    姜主任於97年5月3日之電話錄音譯文（見本院卷第129 頁至
    第130 頁），惟該對話內容多係乙○○質問的話語，被告姜
    主任則係空泛的回應，並無具體的承諾，則原告執該對話錄
    音主張被告已同意付款云云，自無可採。是本件原告依系爭
    合約書之法律關係，請求被告給付估驗款及法定遲延利息云
    云，為無理由。
五、綜上而論，原告本於系爭合約書之法律關係，請求被告給付
    2,120,087 元及自起訴狀繕本送達翌日起至清償日止，按年
    息5%計算之利息，為無理由，應予駁回。又原告之訴既經駁
    回，則其假執行之聲請已失所附麗，應併予駁回。
六、本件事證已臻明確，兩造其餘主張陳述及所提之證據，經本
    院斟酌後，認均不足以影響本判決之結果，自無逐一詳予論
    駁之必要，併此敘明。
七、訴訟費用負擔之依據：民事訴訟法第78條。
中    華    民    國    97    年    8     月    13    日
                        民事第一庭法官  傅中樂
以上正本係照原本作成。
如對本判決上訴，須於判決送達後20日內向本院提出上訴狀。
中    華    民    國    97    年    8     月    13    日
                                書記官  李佩芳


司法院資訊處製作；財團法人民間司法改革基金會備份。
